最高法院刑事判決　　　　　　　九十四年度台非字第一五七號
　　上　訴　人　最高法院檢察署檢察總長
　　被　　　告　甲○○
　　　　　　　　　　　　號
上列上訴人因被告詐欺案件，對於台灣高等法院台南分院中華民
國九十四年一月二十五日第二審確定判決（九十三年度重上更(三)
字第四五八號，起訴案號：台灣台南地方法院檢察署八十六年度
偵字第五二七○號），認為違法，提起非常上訴，本院判決如下
：
    主  文
原判決撤銷，由台灣高等法院台南分院依判決前之程序更為審判
。
    理  由
非常上訴理由稱：「按判決不適用法則或適用法則不當者，為違
背法令，刑事訴訟法第三百七十八條定有明文。又依法應於審判
期日調查之證據而未予調查者，其判決當然為違背法令，刑事訴
訟法第三百七十九條第十款亦有明文。原判決認定被告甲○○於
民國（下同）八十五年三月間，基於意圖為自己不法之所有之概
括犯意，明知其向不詳姓名人所取得如附表所示以『謝玉賢』、
『許忠興』名義簽發之支票，係屬不能兌現之支票（俗稱芭樂票
），竟連續持向告訴人吳得成佯稱係其銷售汽車所收得之客票，
以之作為借同額現款之擔保，使吳得成陷於錯誤，同意借予同額
現款，嗣各該支票均不獲兌現，吳得成始知受騙，因論被告以連
續詐欺罪責。惟查：被告指稱其向告訴人借款時除以『謝玉賢』
、『許忠興』簽發之支票作為擔保外，另簽發其本人名義之支票
交付告訴人，告訴人亦承認被告開立客票八成金額的支票為借款
憑證，屆期可提示，客票亦仍留在告訴人處，屆期仍然可以提示
（見重上更二第八二號第二卷第一二六頁），顯見告訴人亦坦認
被告借款時，須同時交付客票及其本人簽發之支票，而被告辯稱
「被告於八十五年二月底簽發發票人甲○○合作金庫成功支庫支
票三紙，分別為八十五年二月二十九日支票號碼0000000
號面額五三九六００號，八十五年三月五日支票號碼00000
00號面額二三七六００元、0000000號面額三六０００
０元向吳得成調借金錢，同時提供『謝玉賢』名義之支票六紙為
擔保。被告於八十五年三月初簽發發票人甲○○合作金庫成功支
庫八十五年三月九日支票號碼0000000號面額一二０００
０元，支票號碼0000000號面額一八六０００元，彰化銀
行南台南分行八十五年三月二十二日支票號碼0000000號
面額三０００００元，八十五年三月二十六日支票號碼0000
000號面額三０００００元，八十五年三月二十六日支票號碼
0000000號面額一五００００元向吳得成調借金錢，同時
提供『許忠興』名義之支票六紙為擔保等語，經原審向彰化銀行
南台南分行、合作金庫銀行成功分行函查結果，被告所述其簽發
之上開支票，確已為告訴人吳得成及其配偶謝惠明兌領無訛，此
有彰化銀行南台南分行九十三年十一月十五日彰南台南字第００
四八九號函、合作金庫銀行成功分行九十三年十一月十七日合金
成存字第０九三０００六八六七號函附卷可稽，按被告簽發之作
為借款憑證之支票既已兌現，告訴人亦未否認該『謝玉賢』、『
許忠興』之支票係被告簽發之上開支票之擔保，僅係指稱被告另
有欠款未還，而依被告所述上開『謝玉賢』、『許忠興』簽發之
支票，與被告簽發之支票面額相較，被告簽發之支票面額約為『
謝玉賢』、『許忠興』簽發之支票面額之八成，與告訴人所承認
之八成及被告之供述均相符，原審無視於告訴人及被告均謂借款
憑證之支票為擔保客票之八成之事實，竟以兩者金額不符為由，
認被告所供客票係供擔保不足採信，自有認定事實不憑證據之違
法。且以遠期支票作擔保調借現金，為民間常有之借貸方式，告
訴人於其所提書狀中亦提及客票票載日期相當長，才另由被告簽
發客票面額八成之支票作為借款憑證，被告之票屆期先提示，客
票仍留告訴人處，屆期再提示，待雙方結算時再互相折抵（見重
上更二第八二號第一卷第九頁），足見被告簽發之支票係根據已
存在之客票計算金額簽發，借款時即交付二套支票，且被告之票
票期在前，客票票期在後，客票並非被告在自己之支票兌現後再
交付告訴人，乃原審竟謂謝玉賢、許忠興名義之支票票期，均在
被告支票發票日之後，且超過一個月以上，被告不可能於自己所
簽發之支票兌現後，還交付謝玉賢名義之支票供擔保，或不積極
取回供擔保之許忠興名義所簽發之支票，故謝玉賢、許忠興名義
之支票與被告所簽發之支票，應無互為擔保之關係云云，原審此
項認定除與告訴人及被告之陳述不符外，且脫逸社會借貸之現況
，原判決應有認定事實不憑證據及違背經驗法則之違法。按詐欺
罪以意圖為自己不法之所有為要件，本件告訴人既承認被告調款
時須交付二套支票，一作借款憑證，一作擔保借款之用，則不論
何者係借款憑證何者係擔保票，被告如已清償其一，即係依約還
債，應無不法所有之意圖可言，茲被告已證明其簽發之支票已依
期兌現，原審並未調查本件謝玉賢、許忠興之支票，告訴人有另
借予被告現金之事實（即兩套支票貸給兩套現金），或被告已兌
現之上開支票係以其他支票為擔保，非以本件謝玉賢等之支票為
擔保，即以上述不合證據法則之推論，認謝玉賢、許忠興之支票
並非擔保票，遽論被告詐欺罪刑，自有不適用法則、適用法則不
當及應調查之證據未予調查之違法，且顯然影響判決結果。案經
確定，且於被告不利，爰依刑事訴訟法第四百四十一條、第四百
四十三條提起非常上訴，以資糾正。」等語。
本院按科刑判決所認定之事實，與所採用之證據不相適合者，即
屬證據上之理由矛盾；且刑事判決確定後，發見該案件認定犯罪
事實，與所採用證據，顯屬不符，自屬違背法令，得提起非常上
訴，司法院大法官會議釋字第一四六號著有解釋。查原判決依調
查證據之結果，認定被告甲○○於八十五年三月間，基於意圖為
自己不法之所有之概括犯意，明知其向不詳姓名人所取得如原確
定判決附表所示以「謝玉賢」、「許忠興」名義簽發之支票，係
屬不能兌現之支票（俗稱芭樂票），連續持向台南縣楠西鄉○○
路二八八巷四十一弄五十五號之吳得成，佯稱係其銷售汽車所收
得之客票，以之作為借同額現款之擔保，使吳得成陷於錯誤，同
意借予同額現款，嗣各該支票均不獲兌現，吳得成始知受騙等情
。於理由並敘明上開事實，業據告訴人吳得成在歷次偵審中指述
不移，被告亦不諱言有持上開支票，向告訴人調借現款，並有上
開支票及退票理由書足憑，並以「謝玉賢」、「許忠興」名義之
支票，係屬不能兌現之俗稱「芭樂票」，被告持以借款，而使告
訴人陷於錯誤而交付款項等情為據；而以被告辯稱：上開支票均
係莊盛宇（即莊春生）持交作為抵償欠債而來，惟為莊盛宇所否
認，被告亦未能提出貸款與莊盛宇曾之事證，認被告所辯，為無
足採等語。惟查被告迭次辯稱：其向告訴人借款時，除以「謝玉
賢」、「許忠興」之支票為擔保外，另簽發本人之支票予告訴人
；告訴人吳得成於原審經訊以：「被告開立客票八成金額的支票
交給你作為借款憑證，屆時你可以提示，另外客票部分仍然留在
你處，屆期仍然可以提示，對否？」時，供稱：「是的」（見原
審更(三)卷第一四三頁，更(二)卷第一二六頁）。而上開「謝玉賢
」、「許忠興」之支票，為告訴人持有，經提示付款而遭退票，
有支票影本及退票理由單可按（見偵查卷第一三六至一四三頁
）。依卷附被告於八十五年二月底簽發，以合作金庫銀行成功分
行為付款人，票載日期為八十五年二月二十九日期、八十五年三
月五日期、八十五年三月五日期，面額依序為新台幣（下同）五
三九六○○元、二三七六○○元、三六○○○○元之00000
00號、0000000號、0000000號三紙支票。另於
八十五年三月初簽發以合作金庫銀行成功分行為付款人，票載日
期均為八十五年三月九日期、面額為一二００００元、一八六０
００元之0000000號、0000000號支票。及以彰化
銀行南台南分行為付款人，八十五年三月二十二日期、同年月二
十六日期、同日期，面額依序為三０００００元、三０００００
元、一五００００元之0000000號、0000000號、
0000000號之支票，業據告訴人吳得成及其配偶謝惠明提
示付款，有彰化銀行南台南分行彰南台南字第００四八九號、合
作金庫銀行成功分行合金成存字第０九三０００六八六七號函附
卷可稽，復為告訴人所是認。上開支票之金額與「謝玉賢」、「
許忠興」為發票人支票之金額，為八成一與九成五，恰與告訴人
所指，被告簽發客票八成之支票為借款憑證等語相符。則被告所
辯：其借款時，除簽發本人支票為借款憑證外，另交付「謝玉賢
」、「許忠興」之支票為擔保，核與事實相符。被告簽發借款之
支票，既已清償，似無不法所有意圖可言。乃原判決事實認定被
告僅以「芭樂票」詐借現款。其採證顯與卷證資料不符，是被告
究竟有無詐欺之意圖，攸關詐欺罪責之認定，原審未加調查釐清
，自有應於審判期日調查之證據而未予調查之違法。案經確定，
非常上訴意旨執以指摘，為有理由，且原判決於被告不利，為維
持被告審級利益，應由本院將原判決撤銷，由原審法院依判決前
之程序更為審判，以資救濟。
據上論結，應依刑事訴訟法第四百四十七條第二項前段，判決如
主文。
中　　華　　民　　國　九十四　年　　七　　月　　七　　日
                      最高法院刑事第六庭
                          審判長法官  莊　登　照
                                法官  洪　明　輝
                                法官  黃　一　鑫
                                法官  魏　新　和
                                法官  林　秀　夫
      本件正本證明與原本無異
                                      書  記  官
中　　華　　民　　國　九十四　年　　七　　月　 十三　 日
                                                      Ｔ
